Nachlaß Leopold von Ranke
Nachlaß Leopold von Ranke
Nachl. Leopold von Ranke
Ca. 50.000 Bl. in ca. 500 Mappen in insgesamt 93 Kästen. Echter Nachlass Nachlass
Ordnungszustand
vorgeordnet
Inhalt
91 der insgesamt 93 Kästen beinhalten den eigentlich wissenschaftlichen, handschriftlichen Nachlass Rankes: Noch von Ranke selbst nach der Folge seiner Werke chronologisch und sachlich in Einzel-Mappen vorgeordnet und darüber hinaus im letzten Dutzend Kästen weitere Vorlesungen und Studien zur Politik, Aesthetik und Historik sowie Reden, Aufsätze, Denkschriften, Notizhefte, Reiseaufzeichnungen, Jugendschriften etc. aufnehmend, enthält dieser Nachlass von der Quelle bis zur Druckfahne vor allem Materialsammlungen, Werkstattpapiere und Manuskripte zu Rankes Oeuvre. Nr.92 fügt dieser Sammlung einen von Fuchs und Dotterweich bis 1974 zusammengestellten Sonder-Kasten mit photokopierten Vorlesungs-Transkriptionen hinzu; Nr.93 enthält eine 1974 angekaufte, ca.120 Briefe an Ranke umfassende Sondersammlung nebst einem Konvolut zur Englischen Geschichte. Beigelegt sind 4 Katalogisierungs-Ruinen: Ein bloß summarischer, im Zusammenhang mit Joachimsens Akademie-Ausgabe-Projekt nach 1926 maschinenschriftlich angefertigter Vor-Katalog; sodann 2 bruchstückhafte, nach der kriegsbedingten Nachlass-Zerteilung verfasste maschinen- bzw. handschriftliche Teil-Kataloge aus Tübingen und Marburg (der sorgfältige, handschriftliche Marburger Teil-Katalog wurde laut Deckblatt-Eintrag verfasst von Stud. Vierhaus, Münster, X.1951); und ein ca. 150 Einzeleintragungen kleines, vom Fuchs'schen Ranke-Editions-Projekt Aus Werk und Nachlass übriggebliebenes Kartei-Karten-Rudiment aus den 1960er Jahren. Vgl. vor allem zum gescheiterten Fuchs-Projekt, Volker Dotterweich: Die gegenwärdtige bibliographische Situation des Rankeschen Werkes. Erfahrungen mit der Werk-und-Nachlass-Edition, in: Historische Mitteilungen der Ranke-Gesellschaft Bd.14/2001, S.3f.
(aus dem von Ermentrude Bäcker-Ranke entdeckten und von Gisbert Bäcker-Ranke in seiner Dissertation Ranke und seine Familie(Bonn;1955) veröffentlichten Testament Rankes vom Dezember 1873: (meine Hinterlassenschaft besteht) 2.e) aus meiner Bibliothek, die auf 20.000 Bände angeschlagen wird. (..) Sollte sie beisammenbleiben. so wäre mir das das Liebste. (..) 5.) (aus einem) großen Vorrat an Manuscripten, die zur eigentlichen Bibliothek nicht gehören.)(Vgl. auch: Acta KB III.B.72.1886f.)
Über seinen Sohn Otto kamen Rankes Handschriften im März 1922 durch Ankauf des Vereins der Freunde der Staatsbibliothek an dieselbe - Ludwig Darmstädter hatte vermittelt. Im II.Weltkrieg nach Banz und Beuron, dann Marburg und Tübingen verlagert, blieb Rankes Handschriften-Nachlass bis zur Berlin-Rückkehr 1967 zerteilt: Dies, sowie unsachgemäße Erfassung und Nutzung haben den Nachlass weiter verwirrt. Rankes eigene Ordnung ist kaum mehr erkennbar. Heute füllt dieser nahezu unerschlossene Bestand 34 Regalmeter im Keller 1 des Scharoun-Baues. Laut Protokoll über die von der Sitzung der Historischen Kommission in München geplante Ranke-Edition am 1. Juni 1961 in Köln sollte Walther Peter Fuchs als Forschungshilfe für Einzelstudien - ein detailliertes Vademekum durch den ungedruckten Nachlass Leopold von Rankes erstellen: Zum Bedauern der Ranke-Forschung hat Fuchs dies nicht geleistet und die Historische Kommission bis heute versäumt, diesen ihren Beschluss umzusetzen.(Vgl. die Kritik von Henz überhaupt an Fuchs' Editions-Techniken, in: Günther J. Henz: Handschriftliche Grundlagen der Ranke-Forschung, vor allem S.265f.)
- Nachl. Leopold von Ranke/Segment I: Frühe Werke, 73 (Haupt-)Mappen. Standortkonvolut rekonstruierter Nachlass
  Inhalt
  Segment I Frühe Werke des Ranke-Nachlasses gilt den 3 ersten Werken Rankes und ihrem Umfeld: Den seit 1820 in Frankfurt/Oder entstandenenen Geschichten der romanischen und germanischen Völker bzw. der Kritik neuerer Geschichtschreiber (1824); den in Berlin vor allem aus den Informationi politiche der Königlichen Bibliothek hervorgegangenen Fürsten und Völker von Südeuropa (1827); und der in Wien vor allem durch Wuk Stephanowitsch Karadschitsch mitgeteilten oral history der Serbischen Revolution (1829). Darüber hinaus sind hier seine - eng mit Rankes Geschichten und Kritik zusammengehörenden, zeitgleich beginnenden - Arbeiten zu Kunst und Poesie erfasst. Entsprechend teilt sich dieses für Rankes Werk grundlegende Segment I in Geschichten, Kritik, Kunst und Poesie, Fürsten und Völker, Serbien. Spätere Quellen (-Abschriften) zumal für Neu-Auflage sind hinzugefügt - soweit möglich unter Rekonsruktion jener Ordnung, die Ranke seinen Papieren 1867 bei Vorbereitung seiner Sämmtlichen Werke gab.
  - Nachl. Leopold von Ranke/Segment I: Frühe Werke/Geschichten, Kritik, Kunst und Poesie, Standortkonvolut rekonstruierter Nachlass
    Geschichten, Kritik, Kunst und Poesie sammelt einerseits Rankes frühe, in die Geschichten der romanischen und germanischen Völker sowie in die Kritik neuerer Geschichtschreiber mündende Werkstattpapiere; andererseits sind hier zugleich die einst zeitgleich in Frankfurt/Oder begonnenen Arbeiten vor allem zu Kunst und Poesie erfasst - Rankes kritisches und aesthetisches Interesse beginnt gemeinsam ab ca.1820 in seinem wissenschaftlichen Nachlass Spuren zu hinterlassen.
    - Geschichten der romanischen und germanischen Völker [Vorarbeiten I zur Erstauflage 1824: Italienische Kriege 1492-1516] Frankfurt/Oder, 177 Bl. Foliobl.; Quartbl. Vorarbeiten zur Erstauflage 1824. größtenteils: Lemelson, (Gegenpart:) Wanzka.; Teilstück jenes von Ranke 1820 begonnenen, umfassenden Versuches, sich in die Neuere[n] Geschichten (..) Zeit der Reformation 1494-1648 einzuarbeiten. Hauptthema sind hier zunächst die Italienischen Kriege; die abgedeckte Zeitspanne reicht von einer aus den Briefen des Petrus Martyr entnommenen Schilderung der Lage Neapels 1492f. bis zu einer aus Arlunis De Bello Veneto zusammengefassten Beschreibung der Ankunft Kaiser Maximilians vor Mailand im März 1516. Bl.1-4 zeigen vorweg den - abgebrochenen - Versuch einer Gesamt-Chronologie unter dem Haupt-Titel:Neuere Geschichten, Theil I. Zeit der Reformation 1494-1648. I. Europäische Geschichten bis 1530. Erster Italienischer Krieg 1494-1495.; Bl.5-32 sammeln Notizen und Excerpte zu Neapel und Spanien; Bl.33-177 verbinden unter dem Titel Kriege um Mailand und Neapel 1498-1508(2˚Bl.48) Excerpte aus Muratori,Guicciardini, Mariana, Bembus, Jovius, Corio, Gomez, Ponty, Fugger, Martyr, St.Gelais, Bayard, Nardi, Raynaldus, Fleurange, Sandoval, Arluni, Zurita, etc. etc. zu ersten Erzählungseinheiten, von denen sich wortgleiche Fragmente in den Geschichten von 1824 wiederfinden.; ex Faszikel 1.1 und 1.2.; Folio-Bl. 48 mit dem Titel Kriege um Mayland(..) trägt mittig am unteren, eingerissenen zerknickten Rand die winzige Aufschrift Rankes: 1820-21.
      Editionshinweise
      Ranke: Geschichten der romanischen und germanischen Völker von 1494 bis 1535, Leipzig und Berlin 1824. Ranke: Geschichten der romanischen und germanischen Völker von 1494 bis 1514, Sämmtliche Werke Bd.33/34 (1874).
      Literaturhinweise
      Vgl. Ernst Schulin: Rankes erstes Buch, in: Historische Zeitschrift 203(1966)S.589, Anm.20.
    - Geschichten der romanischen und germanischen Völker [Vorarbeiten III zur Erstauflage 1824: Italienische Städte und Herrscher 1498-1530] Frankfurt/Oder, 95Bl. Foliobl.; Quartbl. Vorarbeiten zur Erstauflage 1824. größtenteils: Lemelson, (Gegenpart:) Wanzka.; Setzt die Arbeiten über die Italienischen Kriege fort und enthält Exzerpte zum Thema Italienische Städte und Herrscher: Bl.1-16 bringen unter dem Haupttitel Florenz 1498-1530. Übersicht Exzerpte aus Sismondi, Bilius, Nardi, Nerli, Machiavelli etc. Bl.17-40 geben Auszüge unter dem Titel Kirche. Aus Diario Ferra[rese] bei Muratori 24 p.173 hieraus, aus Pallavicinus, Platina und Zurita zur Kirchen-Geschichte. Bl.41-52 geben unter dem Titel Ferrara. I. Im 15.Jahrhundert. Aus Diario Ferr[arese] bei Muratori 24 eine Übersicht über die Este, ihre Politik, ihren Hof und das Verhältnis der Fürsten zum Volk. Bl.53-62 ordnenunter dem Titel Venedig chronologisch Auszüge aus Navagero's Storia della Republica Veneziana (Muratori 23), dem Chronicon Venetum (Muratori 24) und dem Diario Ferrarese. Unter dem Titel Siena bringen Bl.63-70 Auszüge zumeist aus Allegretti's Diario Senesi (Muratori 23) und dem Diario Ferrarese zur Geschichte von Siena, Bologna und Perugia. Bl.71-91 ordnen unterdem Haupttitel Große Bewegungen Genuas während der Volksherrschaft Exzerpte aus Sismondi, Corio, Fazellus, Constanzo und Gallus (Muratori 23) zur Geschichte Genuas, Neapels, Siziliens und ihrer Herrscherhäuser, der Monferrats und der Paläologen. Bl.92-95 sammeln Biographisches zu den wichtigsten Visconti aus dem Chronicon Gestorum in Lombardia (bey Graev.[ius]XI,6.) und der Historia Rerum Mediolanensium (Muratori19).; ex Faszikel 1.2 und 1.3
      Ranke: Geschichten der romanischen und germanischen Völker von 1494 bis 1535, Leipzig und Berlin 1824. Ranke: Geschichten der romanischen und germanischen Völker von 1494 bis 1514, Sämmtliche Werke 33/34(1874).
    - Geschichten der romanischen und germanischen Völker [Vorarbeiten IV zur Erstauflage 1824: Spanien und Portugal 1492-1539] Frankfurt/Oder, 63 Bl. Foliobl.; Quartbl. Vorarbeiten zur Erstauflage 1824. größtenteils: Lemelson, (Gegenpart:) Wanzka.; Fortsetzung der Arbeit über die Italienischen Kriege. Beinhaltet zumeist Exzerpte zu den Themen Spanien und Portugal. Der hauptsächlich abgedeckte Zeitrahmen reicht von 1492 bis 1539. Bl.1-28 führen Exzerpte aus Muratori, Argensola, Llorente, Zurita, Conde und Mariana über die Herrscherhäuser Portugals, Kastiliens, Aragons und Navarras hin zu einem Ausblick auf die Verfassung Cataluna's von 1516. Bl.29-52 sammeln Auszüge unter demTitel Einheimische Castilische Gesch.[ichte] unter Ferdinand dem Kathol.[ischen] 1492-1516 vornehmlich aus Zurita; Bl.53-63 geben unter dem Titel Spanien weitere Exzerpte zumeist Aus dem Sandovale.; ex Faszikel 1.1 und 1.2.
    - Geschichten der romanischen und germanischen Völker [Teil-Manuskript der Ur-Fassung der Erstauflage 1824] Frankfurt/Oder, 245 Bl. in 8 Heften. Quartbl. Teil-Manuscript der Ur-Fassung der Erstauflage 1824. ausschließlich: Lemelson, (Gegenpart:) Wanzka.; Beinhaltet die Ur-Fassung des später zusammengefassten 2. und 3.Buches der Geschichten in 8 Heften: Sie umspannen etwa den Zeitraum von 1498-1513. Heft 1 zeigt auf Bl.1v die Disposition der folgenden 10 Kapitel, und gibt unter dem Titel Zweyten Buches. Erstes Capitel eine Einleitung zur Lage Europas und Italiens beim Tod Karls VIII; Heft 2 Zweyten Buches. Zweytes Capitel beschreibt Urbino, Bologna, Ferrara, Siena und den Krieg in der Romagna; Heft 3 Zweyten Buches. Drittes Capitel. Die Erhebung des Hauses Österreich durch die pfälzisch-geldrische Fehde und durch die deutsche Verfassung zu großen Aussichten (..) 1503-1506; Heft 4 Zweytes Buch. Viertes Capitel reicht bis zur Begründung der Liga von Cambrai 1508; Heft 5: Drittes Buch. Erstes Capitel. - Venedig. - Macht, Verfassung,Handel, Zustand.- Wie der Handel von ihnen an die Portugiesen kam. - Ruin ihrerLandmacht durchden Tag von Agnadello. 1509; Heft 6 Drittes Buch. Zweytes Capitel. Venedig gegen Maximilian. Julius gegen Loys und Ferrara. 1510. 1511.; die Hefte 7 und 8 führen unter den Titeln Wie die oberste Macht in Italien durch Julius an die Spanier kam und Wie sich das spanisch österreichische Haus der obersten Macht in Europa annäherte die Darstellung bis zum fast wortgleich übernommenen Schluß der Geschichten.; Die 8 Hefte lagen in Faszikel 1.4.; U.a. auf den TitelBl.-Innenseiten der Hefte sind Korrekturhinweise wie z.B. besser, ändern, Kürzer. Einleitung weg; - an die allg.[gemeinen] Verhältnisse besser knüpfen, oder Notizen zum (Neu-)Entwurf für das ganze Buch. Gelungenes - z.B. die Beschreibung Papst Alexanders anlässlich seines Todes - findet sich wie in der Ur-Fassung so auch 1824; minder Gelungenes besserte Ranke unermüdlich: Beim Vergleich der Ur-Fassung mit der gedruckten End-Fassung ist es, als schauten wir Ranke bei der sich gegenseitig antreibenden Arbeit des Forschens, Begreifens, Schreibens über die Schultern.
      Vgl. Ernst Schulin: Rankes erstes Buch, in: Historische Zeitschrift 203(1966)S.588, Anm.18.
    - Zur Kritik neuerer Geschichtschreiber [Vorarbeiten II und Teil-Manuskript zur Erstauflage 1824] Frankfurt/Oder Wien, 42 Bl.; gez. Bl. 21-32. Quartbl.; Bl.31-34: octav (174x108). Vorarbeiten und Teil-Manuskript; spätere Fragmente. Bl.1-24: Lemelson, (Gegenpart:) Wanzka. Bl.29-30: Roeningen; Bl.31-32: Matschdorf. Bl.37-42: C&I Honig, (Gegenpart:) bekrönte Kartusche mit Posthorn.; Beinhaltet ein Druck-Manuskript-Fragment Zur Kritik neuerer Geschichtschreiber sowie Exzerpte: Bl.1-22 bringen fast die Hälfte von Rankes berühmter Guicciardini-Kritik von 1824, gefolgt von einigen Teil-Stücken zu Sleidan und den spanischen Geschichtschreibern Martyr, Siculus, Nebrisa, Argensola und Sandoval. Bl.23-28 enthalten Exzerpte aus Machiavellis Gesandschaftsberichten, die sich zu einem Erzählungsbruchstück über (..) die Besonderheit seines Geistes(Bl.25v.f.) auswachsen. Es folgen Exzerpte unter den Titeln: Bacon(Bl.29-30), beginnend mit Die Veränderungen der Geschichtschreibung fallen mit dem Wechsel der Ansichten über die öffentlichen Dinge offenbar zusammen; dann folgen Deutsche Geschichten aus dem Zurita(Bl.31-32), Spanien. Allgem.[eine] Geschichtschreiber(Bl.33-36), Öste.[reichisches] Ehrenwerk Hans Jacob Fuggers(Bl.37-40) und Weißkunig(Bl.41-42.; Bl.29-30 ex. Fasz.22.9; sonst ex 1.5.; Bis auf wenige Abweichungen zeigen die Bl.1-22 ein Teilstück der End-Fassung der Kritik von 1824: Bl.1-14v. entsprechen dabei den S.29-49 der Erstauflage, Bl.15-16v. den S.61-63, Bl.17-19v. den S.111-117, Bl.20-22v. den S.127-133. Gewiß erst nach der Kritik von 1824 enstanden sind Bl.37-42: Papier, Format und Schrift zeigen, daß Ranke die Weißkunig und Ehrenwerk-Exzerpte 1827/28 in Wien machte, vermutlich in der Hofbibliothek.
      Ranke: Zur Kritik neuerer Geschichtschreiber. Eine Beylage zu desselben romanischen und germanischen Geschichten, Leipzig und Berlin 1824. Ranke: Zur Kritik neuerer Geschichtschreiber, Sämmtliche Werke 33/34(1874).
    - Zur Kritik neuerer Geschichtschreiber [Vorarbeiten I zur Erstauflage 1824] Frankfurt / Oder, 74Bl. in 1 (Folio-)Heft. Folio(20 x 32,5cm); 4 Octavbl.(Bl.66-69) eingeheftet. Vorarbeiten zur Erstauflage 1824. bekrönter Adler über stilisiertem B; Bl.66-69: LEMELSON, WANZKA.; Enthält Exzerpte, Notizen und Ausarbeitungen - auf 2 Ebenen: Erstens die vor 1820 über das gesamte Heft verstreut begonnenen, indeß nicht zu Ende geführten Eintragungen zur Alten Geschichte: Bl.3-4 Europa und Asien; Bl.11. Zum Leben des jungen Scipio, Bl.12 Einzelne(Römische) Sitten, Bl.15 Senat und Ritter, Bl.60 Die spanischen Völker, Bl.61-62 Wie Rom verdarb. Einzelnes, Bl.65 Wachsen der Imperatur, Bl.71 Worte der Römer. Zweitens die 7/8 des Heftes ausmachenden, später begonnenen Eintragungen über neuere Geschichtschreiber, deren umfangreichere sind: Bl.6-7 Der Weißkunnig, Bl.8v Joh. Pedius Tethinger; Bl.9v Nerli, Bl.10v Varchi I, Bl.12v Guiliano Passero, Bl.12v-13 Geronymo Curita, Bl.13v-14v Argensola, Bl.16-16v Arnoldus Ferronus, Bl.19v-20v Messer Jacopo Nardi, Bl.22 Bernard Arluni,Bl.23 Fleuranges, Bl.23v Claude de Seyssel, Bl.24 Jean de St. Gelais, Bl.25v und Bl.28 Peter Martyr v. Anghiera, Bl.27v Franz Belcarius Peguillio, Bl.32 Corio, Bl.32-32v Machiavell, Bl.33-33v Spiegel der Ehren des Erzhauses Österreich, Bl.36-36v Martinus du Bellay, Bl.38v-39 Mariana, Bl.40-40v Petrus Bembus, Bl.41-41v Juan Ginez de Sepulveda, Bl.42-42v Philipp de Comines,Bl.43-44v Guicciardini, Bl.45-45v Paulus Jovius, Bl.47-47v/49-49v Joannus Sleidanus, Bl.48-48v Franz. Prudencio de Sandoval, Bl.54-54v Ad. Reizner, Bl.56-58v Jovius II, Bl.59-59v Guicciardini III, Bl.60v Guicciardini IV, Bl.63v Guicciardini V, Bl.64-64v Guicciardini VI, Bl.65v-70 Guicciardini, Bl.72v: Alle diese Geschichtschreiber ( - ) nationeller Unterschied, in was wird er wohl zu setzen seyn?(..). Bl.73-74 enthalten umfangreiche Auflistungen neuerer Geschichtschreiber, u.a. unter der Überschrift zu lesen aufgeteilt in: Hist.fol.,; Wohl irrtümlich mit anderen, etwas später verfassten, doch ähnlich scheinenden Folio-Kladden in Faszikel 33 geraten, ist das dies Folioheft einleitende Fragment zur alten Geschichte von Europa und Asien bereits von Schulin und Fuchs unter der Signtatur 33 E bzw.5 ediert worden (vgl. Editionshinweis II).; Du [besinnst] Dich (..) auf das (..) Foliobuch (..), in das ich alle Notizen über die Geschichtschreiber (..) eintrug. (..) Da habe ich nun aus jenem Foliobuch eins in quarto gemacht, und daraus wird eins in octavo gedruckt.(Ranke an Bruder Heinrich 8.10.1824, in: Ranke: Briefwerk, S.64). Zunächst angelegt für Alte Geschichte, begann Ranke hier seine immer dichter werdenden Notizen zu neueren Geschichtschreibern zu sammeln. Neben Wie Rom verdarb steht nun die Kritik Guicciardinis: So ist dies Folioheft nicht nur das Ur-Manuscript von Rankes Kritik neuerer Geschichtschreiber, sondern auch ein Dokument seines Übertritts von der Alten Welt in die Neue.
      (Editionshinweis II:) Ernst Schulin: Die weltgeschichtliche Erfassung des Orients bei Hegel & Ranke, Göttingen 1958, S.308f. (S.153): Quellenstücke aus dem Ranke-Nachlass. W.P. Fuchs(Hg.): Ranke: Frühe Schriften(WuN III), München 1973, S.596f.
    - Italienische Poesie [Vorarbeiten I: Wiener Hefte] 13/3 67Wien, 1 Mappe mit 146 Bl., incl.2 mit Faden vernähte Hefte. Mappe: Folio; Bl.: Quart (25,5x19,8cm); Bl.58-68&80-83 (23,5x18,5); Bl.139-140 (12,8x10cm); Bl.141-146 (19,8x12,8cm). Vorarbeiten; Exzerpte. QuartBl.: Anker im Kreis über F J(?); (Gegenpart:) K.Potten (darunter:) N 5. Bl.101-130: bekrönte Kartusche mit Rolandshorn, (Gegenpart:) F S; Bl.58-68&80-83; AK&S; Bl.139-146: ebenfalls Anker im Kreis.; Diese von Ranke 1867 angelegte Mappe sammelt 1827/28 in Wien verfertigte Exzerpte und Skizzen in 2 Heften und beigelegten Bl. vor allem zum Thema italienische Poesie, dabei immer wieder um die Rolandsage kreisend. Die Wiener Hefte beginnen in Heft 1(Bl.1-52) mit einem umfangreichen Excerpt, überschrieben: Literatur des 16.Jahrhunderts. Tiraboschi della letteratura italiana dall' anno MD al MDC(Bl.2); dort werden Bl.35 anlässlich Ginguené's Histoire litteraire d'Italie erstmals die Reali di Francia genannt; es folgen italienische Epische Poesie(Bl.37f.), Tragödie(Bl.39), Comödie(Bl.39v f.), Satyre (Bl.41v f.) etc. Heft 2(Bl.53-92)trägt auf dem Titelblatt die Notiz Definizion der Poesie in dem Diplom über Petrarcas Krönung auf dem Capitol (..) und ist ausschließlich italienischen Poeten gewidmet: Bojardo(Bl.54f.), Leben des Ariost (Bl.57f.&60f.&68f.), Bojardo und Berni(Bl.72f.), Torquato Tasso und Feliciano da Silva(78f.), Tasso(Bl.80f.), Petri Angelii(Bl.84f.), Vida(Bl.84v f.), Bernardo Tasso und Alamanni(Bl.87f.), Bern. Tasso(Bl.88f.), Marin(Bl.92f). Die beigelegten Bl.93f. bringen erste Versuche zur italienischen Poesie-Geschichte, und sammeln auf Bl.107-138 Notizen zu Pulci, Alamanni. Giron(Bl.118f.), epische Poesie(Bl.126f.), die sich hier und da wortgleich in Rankes Akademie-Vortrag 1835 finden. Bl.131-134 sind überschrieben mit Mathematik, Bl.135-138 mit Physik: Fischer. Die kleinen, beigelegten Bl.139-140(12,8x10cm) zeigen einen Auszug Rankes aus Pulci über den Riesen Morgante, der sich teils wortgleich in Rankes Vortrag Zur Geschichte der italienischen Poesie wiederfindet (SW 51/52, S.185). Auf den zuletzt liegenden Bl.141-146(19,8x12,8cm) erscheinen Figuren aus diversen Verarbeitungen des Roland-Stoffes - unklar, ob Ranke dies gar aus einem Libretto übernommen oder nachempfunden hat; Bl.141 beginnt am Hofe des Demogorgon: Gesang der Feen. Wir kommen daher über Land und Meer: Wir beschreiten die Wege ohne Gefahr; Durch die Lüfte kommen wir gezogen wie der Aar; Der Erde Geheimnis ist uns kund. Durchsichtig ist sie uns bis zum Grund. Über alle Elemente breiten wir aus die feen(gleichen?) Hände. Demogorgon. Fürstinnen der Lüfte, der Fluthen, des Landes, seyd mir willkommen. Nach langer Ouvertüre der Alcina beschließt Demogorgon(Bl.143): Denn Sprich weiter Rede weiter. Du willst von dem Graf Caroli Magni erzählen und auf Roland wirst Du kommen und auf Rodemont. (...) Edlen Geister (..) Hört ihr zu. Dann - in Alcinas Erzählung - wechselt die Handlung an den Hof Karls des Großen: Karl im Gespräch mit seinem Sohn, bald bringt der Paladin Roland in Begleitung des Prinzen Astolf Neuigkeiten(Bl.144-146), dann bricht das Manuscript ab.; Konvolut ex Faszikel 1.6; Bl.139-140 ex 9.1; Bl.141-146 ex 30.I.; Du weißt, daß ich zu meinem letzten Buch ein Kapitel über Literatur (..) hinzufügen will ... Meine größte Freude ist Ariost. (..) diese (..) Literatur (..) zeigt sich mir erst (..) von ferne (..).(Ranke an Ritter am 28.10.1827, in: Ranke: Briefwerk, S. 121) Diese Stelle aus einem der ersten Wiener Briefe zeigt, daß und warum sich Ranke gleich in Wien in italienische Literatur-Geschichte vertiefte. Freilich sind Rankes Wiener Hefte und Beilagen ohne Datum: Indeß schrieb Ranke auf ein in Wien zur Papstgeschichte angelegtes Heft vergleichbarer Art: Sixtus V. (..) Aus dem Kais.[erlichen] Archiv. Fastnacht 1828(..).
      Ranke: Zur Geschichte der italienischen Poesie, in: Abhandlungen der Königlichen Akademie der Wissenschaften zu Berlin 1837, S.401f. und S.499f. Ranke: Zur Geschichte der italienischen Poesie, Sämmtliche Werke 51/52(1888), S.155f.
    - Zur Geschichte der italienischen Kunst [Vorarbeiten zum Manuscript 1831: Baumeister und Maler] Frankfurt/ Oder Rom, 18 Bl. Bl.1-6&7-10 Octavbl.; Bl.11-14 Quartbl.; Bl.15-18 Foliobl. Vorarbeiten zum Manuscript 1831. Bl.1-2: Vogel auf Dreiberg; Bl.3-6: Vogel auf Dreiberg in bekrönter Kartusche, (Gegenpart:) A M; Bl.7-8: zwei nebeneinanderstehende kleine Pilze(?); Bl.11-14: Vogel auf Dreiberg im Kreis; Bl.15-18: Lemelson, (Gegenpart.) Wanzka.; Beinhaltet Exzerpte und Aufzeichnungen zumeist zu italienischen Baumeistern und Malern: Bl.1-6 zeigen vermutlich 1829/30 in der Bibl. Altieri gemachte Exzerpte u.a. über römische Statuen und Mosaike; Bl.7-10 sammeln unter dem Titel Baukunst Notizen zu Poliphilo, Giocondo, Lombardo, Leopardo, Falconetto, Palladio, Scamozzi. Bl.11-14 zeigen ein ebenfalls 1829/30 geschriebenes Bruchstück zu einer an den Bauwerken orientierten Stadtgeschichte Roms. Die früher, um 1824 entstandenen Bl.15-18 geben unter dem Titel Baumeister u[nd] Mahler u.a. aus Vasari's Viten entnommene Kurz-Biographien zu Bramante, Raphael, Cronaca, Sansovino, Sciapalloni, Fra Bartolomeo, Albertinelli, di Cosimo, del Sarto, Michel Angelo, Salvati, Ricciarello, Zuchari.; Bl. und Umschlag ex Faszikel 1.7; Der Umschlag mag ursprünglich anderes enthalten haben, denn neben der - wohl von Fuchs' gescheiterter Katalogisierung herrührenden - Aufschrift Aufzeichnungen u. Notitzen zur italienischen Kunst gibt es noch eine ältere: Zu Rankes historischen Theorien.
      Ranke: Zur Geschichte der italienischen Kunst, in: Nord&Süd Bd.5(1878) Heft 13(April) S.50f. und Heft 14(Mai) S.151f.; Ranke: Zur Geschichte der italienischen Kunst.(Veröffentlicht 1878, hier wiederholt mit ungedruckten Nachträgen.), Sämmtliche Werke 51/52(1888), S.245f.&315f.